最高法院刑事判決　　　　　　　　　　 111年度台非字第101號
上　訴　人　最高檢察署檢察總長
被　　　告　李哲維




上列上訴人因被告詐欺得利案件，對於臺灣臺北地方法院中華民
國109 年6 月30日第一審確定判決（107 年度侵重訴字第2 號，
起訴案號：臺灣臺北地方檢察署107 年度偵字第3721、4364、43
65號，107 年度毒偵字第1038號），認為部分違背法令，提起非
常上訴，本院判決如下：
    主  文
原判決關於其事實欄三甲○○犯詐欺得利罪部分撤銷。
    理  由
壹、非常上訴理由稱：「一、按未受請求之事項予以判決者，其
    判決當然為違背法令，刑事訴訟法第379 條第12款定有明文
    。蓋未受請求之事項，本不屬法院應行裁判之範圍，此乃不
    告不理原則之所然；即法院對於未起訴或上訴之事項，或起
    訴或上訴效力所不及之事項，既無訴訟關係存在，法院若逕
    予裁判，自非法之所許（最高法院103 年度台非字第130 號
    刑事判決參照）。二、本案被告甲○○所涉妨害性自主等罪
    嫌，經臺灣臺北地方檢察署檢察官以107 年度偵字第3721號
    （下稱起訴案件）等案件提起公訴，繫屬之臺灣臺北地方法
    院於民國109 年6 月30日以107 年度侵重訴字第2 號判決（
    下稱原審判決），就該原審判決犯罪事實欄第三部分被告詐
    欺得利罪部分，判處有期徒刑伍月，如易科罰金，以新臺幣
    壹仟元折算壹日；強盜罪部分，判處有期徒刑陸年。後經被
    告就上開原審判決犯罪事實欄第三部分提起上訴，由臺灣高
    等法院以109 年度侵上訴字第255 號案件（下稱二審判決）
    審理，嗣被告於該案件準備程序中，就原審判決詐欺得利部
    分撤回上訴，是該詐欺得利部分罪刑，因而判決確定。惟經
    細繹上開業經確定之原審判決詐欺得利部分之犯罪事實，並
    不在臺灣臺北地方檢察署檢察官起訴案件之犯罪事實範圍內
    ，係屬訴外裁判，有該署起訴書及原審判決書在卷可稽；復
    經臺灣高等法院於上開二審判決書程序部分本院（即高院）
    審理範圍欄中論述甚詳。綜上，本案原審判決事實欄三詐欺
    得利部分，既未經起訴，法院自不得裁判；原審判決不察，
    仍予判處罪刑，並因被告撤回上訴而告確定。案經確定，且
    不利於被告，爰依刑事訴訟法第441 條、第443 條提起非常
    上訴，以資糾正。」等語。
貳、本院按：
一、法院不得對未經起訴之犯罪審判；除本法有特別規定外，未
    受請求之事項予以判決者，其判決當然違背法令，刑事訴訟
    法第268條、第379條第12款分別定有明文。是對於未受請求
    之事項，除該部分與已受請求部分具有審判不可分關係而應
    一併審理外，基於刑事訴訟法不告不理之原則，對於該未受
    請求之部分，自不能加以審判。若法院對於未受請求之事項
    予以審判者，即有違上開不告不理之原則，乃屬訴外裁判，
    該部分判決自屬當然違背法令。所謂未受請求之事項，例如
    未經起訴或上訴之事項、起訴或上訴所不及之事項、不在上
    級審法院發回範圍內之事項等，均屬之。
二、經查：本件被告甲○○因妨害性自主等罪案件，經臺灣臺北
    地方檢察署（下稱臺北地檢署）檢察官偵查後，其中被告對
    Ｂ女（真實姓名詳卷）部分，認涉犯刑法第332 條第2 項第
    2 款之強盜而強制性交罪嫌，以該署107 年度偵字第3721、
    4364、4365號、107 年度毒偵字第1038號起訴書（即其犯罪
    事實一、㈢）向臺灣臺北地方法院（下稱臺北地院）提起公
    訴，經臺北地院審理後，於民國109 年6 月30日以107 年度
    侵重訴字第2 號判決（下稱原判決），就被告對被害人Ｂ女
    所為（即原判決事實欄〈下稱事實欄〉三）部分，論處被告
    各犯詐欺得利罪刑（判處有期徒刑5 月）及強盜罪刑，並就
    其被訴對Ｂ女強制性交罪嫌部分，以不能證明此部分之犯罪
    ，乃不另為無罪之諭知。嗣僅被告就上開事實欄三部分提起
    上訴，由臺灣高等法院以109 年度侵上訴字第255 號案件（
    下稱第二審判決）審理，然因被告於該案件準備程序中，就
    上開詐欺得利部分撤回上訴，是該原判決詐欺得利罪刑部分
    業因被告撤回上訴而告確定。惟上開確定之事實欄三中所載
    被告以假鈔混充真鈔交付Ｂ女，致使Ｂ女陷於錯誤，而同意
    為性交易之詐欺得利犯罪事實，並不在前揭臺北地檢署檢察
    官起訴書所載之犯罪事實範圍內等情，此有上開起訴書、原
    判決及第二審判決書可稽。上述前揭已確定之部分，既未經
    檢察官起訴，原審法院自不得予以判決。乃原判決不察，誤
    認前揭已確定部分經檢察官提起公訴，並判處詐欺得利罪刑
    ，依上開說明，自屬當然違背法令。而原判決此部分，係因
    就未受請求之事項予以判決之重大違背法令，固不生效力，
    惟既具有判決之形式，為免造成混淆及執行時之困擾，非常
    上訴意旨執以指摘，求予救濟，自為有理由。故由本院將原
    判決事實欄三關於被告犯詐欺得利罪部分撤銷，以資救濟。
    又因原判決此部分雖具裁判之形式效力，但並無訴之存在，
    爰僅將該違背法令部分撤銷，無須另行改判，併予敘明。
據上論結，應依刑事訴訟法第447條第1項第1 款前段，判決如主
文。
中    華    民    國   111    年    8     月    10    日
                  刑事第七庭審判長法  官  段  景  榕  
                                  法  官  沈  揚  仁  
                                  法  官  汪  梅  芬  
                                  法  官  宋  松  璟  
                                  法  官  楊  力  進  
本件正本證明與原本無異
                                  書記官
中    華    民    國   111    年    8     月    11    日